臺灣新竹地方法院刑事判決　　　　　　　　　　　　　　九十年度交訴緝字第一號
　　公　訴　人　臺灣新竹地方法院檢察署檢察官
　　被　　　告　乙○○
右列被告因過失致死案件，經檢察官提起公訴（八十九年度偵字第三０五三號），本
院判決如左：
    主  文
乙○○無罪。
    理  由
一、公訴意旨略以：被告乙○○於民國八十八年十一月二十九日十七時三十分許，駕
    駛車號Ｚ八－七一二五號自用小客車，沿台三線由南往北方向行駛，途經新竹縣
    關西鎮仁安里四鄰四八之五號（即省道台三縣五八公里三百公尺北向車道），應
    注意不得超速行駛，且不得跨越雙黃線行駛，且依當時情形，又無不能注意之情
    事，竟疏於注意，仍以時速七十公里之速度且跨雙黃線行駛，適被害人張進春駕
    駛車號ＪＷ－０七０七號自用小客車，附載被害人謝秋雲，自北往南逆向駛來，
    致閃煞不及，二車發生碰撞，隨後二車打轉，旋北上另有不明車，右閃不及擦撞
    被害人張進春所駕車輛左後側，被害人張進春及謝秋雲因而受有頭、胸部外傷，
    經送醫無法救治死亡，因認被告所為係犯刑法第二百七十六條第一項之過失致死
    罪嫌。
二、(1)按犯罪事實應依證據認定之，無證據不得推定其犯罪事實；又不能證明被告犯
    罪或其行為不罰者，應諭知無罪之判決，刑事訴訟法第一百五十四條、第三百零
    一條第一項，分別定有明文。(2)又認定不利於被告之事實，須依積極證據，苟積
    極證據不足為不利於被告事實之認定時，即應為有利於被告之認定；且事實之認
    定，應憑證據，如未能發現相當證據，或證據不足以證明，自不能以推測或擬制
    之方法，以為裁判基礎；而認定犯罪事實所憑證據，雖不以直接證據為限，間接
    證據亦包括在內；然而無論直接或間接證據，其為訴訟上之證明，須於通常一般
    之人均不致有所懷疑，而得確信其為真實之程度者，始得據為有罪之認定，若其
    關於被告是否犯罪之證明未能達此程度，而有合理性懷疑之存在，致使無從形成
    有罪之確信，根據「罪證有疑，利於被告」之證據法則，即不得遽為不利被告之
    認定，亦分別有最高法院三十年上字第八一六號、四十年台上字第八六號、七十
    六年台上字第四九八六號等判例可資參照。(3)再過失致死罪之成立，須被告有應
    注意、能注意而不注意之過失行為，如其雖有應注意之義務，然依當時情形如顯
    非其所能注意而不注意者，自難令負過失責任，更不能課行為人以過失致死罪責
    。又刑法上之過失犯，必須危害之發生，與行為人之欠缺注意，具有因果聯絡關
    係，始能成立（最高法院二十三年上字第五二二三號判例可資參照）。(4)另刑法
    上之過失，其過失行為與結果間，在客觀上有相當因果關係始得成立。所謂相當
    因果關係，係指依經驗法則，綜合行為當時所存在之一切事實，為客觀之事後審
    查，認為在一般情形下，有此環境、有此行為之同一條件，均可發生同一之結果
    者，則該條件即為發生結果之相當條件，行為與結果即有相當之因果關係。反之
    ，若在一般情形下，有此同一條件存在，而依客觀之審查，認為不必皆發生此結
    果者，則該條件與結果不相當，不過為偶然之事實而已，其行為與結果間即無相
    當因果關係（最高法院著有七十六年度台上字第一九二號判例），亦即所謂相當
    因果關係，係指由結果看條件，可認結果係條件所引起者；而由條件看結果，可
    預認條件能引起結果，則該條件始為相當條件，與結果間具有因果關係。
三、公訴人認被告乙○○涉有過失致死罪嫌，無非係以下述各項以為論據：
（一）被告坦承於右揭時地與被害人張進春駕駛之前開自用小客車發生事故。
（二）被害人張進春、謝秋雲因本件車禍受有頭、胸部外傷，經送醫無法救治死亡，
      業經公訴人督同檢驗員相驗明確，製有勘驗筆錄、驗斷書及相驗屍體證明書在
      卷可查。
（三）道路交通事故調查報告表一件、車禍現場照片八幀附卷可佐。
（四）依據道路交通事故調查報告表之記載，肇事現場路段速限為時速六十公里，而
      依被告所駕自用小客車上乘客之一羅孟華於警訊之證述，被告當時以時速七十
      公里超速行駛。
（五）再依道路交通事故調查報告表所示，肇事現場路段為省道彎路、對向、四線道
      、設有中央限制分向線，被告及被害人張進春各所駕駛之自用小客車均車前毀
      損（被告車輛稍偏右前側），被害人張進春所駕之自用小客車左後車身有撞痕
      ，當時被告之自用小客車另附載四名乘客，車禍發生後，被告所駕之自用小客
      車停壓於中央黃線上，被害人張進春之自用小客車則逆向停在北向車道上，堪
      認本件車禍之發生，被害人張進春駕車逆向駛入來車道為肇事主因，但被告疏
      於注意，竟超速且跨雙黃線行駛，亦顯有過失，經送台灣省竹苗區車輛行車事
      故鑑定委員會同此認定，有該委員會函及所附鑑定意見書各一份存卷可參。
四、訊據被告乙○○固自承於右揭時地駕駛Ｚ八－七一二五號自用小客車，與被害人
    張進春駕駛之ＪＷ－０七０七號自用小客車發生車禍，惟否認有何過失，辯稱：
    當時伊以時速五十至六十公里之速度，駕車行駛於往龍潭北上之內側車道，被害
    人張進春則逆向往南駛入伊車道內，因為是毫無預警之狀況下被害人張進春撞來
    ，伊無法閃避，也來不及反應踩煞車，因而發生車禍，然伊並未超速，亦非跨越
    雙黃線行駛等語。
五、經查：
（一）被害人張進春所駕駛之ＪＷ－０七０七號自用小客車，確於八十八年十一月二
      十九日十七時三十分許，與被告駕駛之Ｚ八－七一二五號自用小客車發生車禍
      ，被害人張進春以及ＪＷ－０七０七號自用小客車上附載之被害人謝秋雲，均
      因本件車禍受有顱骨骨折、頭部外傷，經送往桃園國軍總醫院急救後，皆於同
      日十八時五十分許不治死亡，有道路交通事故調查報告表、車禍現場照片在卷
      足憑，且經公訴人督同檢驗員相驗明確，製有勘驗筆錄、驗斷書及相驗屍體證
      明書附卷可按。
（二）查本件車禍發生地點新竹縣關西鎮仁安里四鄰四八之五號前台三線道路，係省
      道、雙向共四線道，且中央劃有分向限制線（即雙黃線），限速為時速六十公
      里，路面乾燥無障礙物，北上往龍潭方向為上坡路段、南下往關西為下坡路段
      ，坡度約十五度，車禍地點本身雖為直路，但再往北約二百三十公尺則有一彎
      道，彎度為三十度，車禍發生當時為陰天，夜間有照明，此有道路交通事故調
      查報告表一紙在卷可查，且與卷附車禍現場照片（見台灣桃園地方法院檢察署
      八十八年度相字第一七五七號卷內第二十頁至第二十三頁）所示相符，並經新
      竹縣警察局新埔分局函覆該道路概況在案，有該局九十一年二月七日出具之（
      九十一）埔警交字第三九四四號函暨所附照片附卷可參。
（三）又依據道路交通事故調查報告表之道路現場圖（即附圖）與卷附車禍現場照片
      所示，被告與被害人張進春各所駕駛之自用小客車車頭均嚴重毀損，且可看出
      兩車係對向行駛，被告車輛行駛方向為往龍潭之北上方向，被害人張進春則係
      往關西之南下方向，車禍發生後，被害人張進春之自用小客車整部車右斜逆向
      停於往龍潭方向之內側車道內，被告之自用小客車則跨停於分向限制線（即雙
      黃線）上，落土與碎落物遺留於往龍潭方向內側車道內與雙黃線附近。由上述
      各情以觀，被害人張進春行經劃有分向限制線之路段侵入來車即被告行駛之車
      道內，顯然違反道路交通安全規則第九十七條第二款「在劃有分向限制線之路
      段不得駛入來車之車道內」之規定，被告於遵行方向車道行駛中，自無法料及
      對向被害人張進春駕駛之自用小客車會侵入其車道內，尚難肯認被告疏於注意
      而肇事，本件車禍發生之原因，應係被害人張進春於夜間駕駛自用小客車，行
      經劃有分向限制線路段侵入來車道，為肇事之原因，台灣省行車事故覆議鑑定
      委員會覆議意見書亦同此認定，有該會九十年九月二十日出具之府覆議字第九
      ０一七三０號函暨所附之覆議意見書各一份在卷足考。
（四）公訴意旨雖舉證人羅孟華於警訊時之證述，認為被告當時以時速七十公里超速
      行駛，並依卷附台灣省竹苗區車輛行車事故鑑定委員會八十九年五月十九日出
      具之竹鑑字第八九０三七四號函暨鑑定意見書，推認被告超速且跨雙黃線行駛
      為肇事次因，就本件車禍亦有過失（該鑑定書之柒、鑑定意見將「乙○○」及
      「張進春」之姓名互相顛倒，此可由伍、肇事分析中推知）。然查，證人即被
      告駕駛車輛上之乘客羅孟華於警訊中就警員詢以：「你們所乘之車輛當時時速
      大約多少公里？」，固答稱：「當時車速大約七十公里左右」，惟稍早警員詢
      問：「當時車禍是如何發生的，是否能詳述？」時，證人羅孟華業已回答：「
      當時我眼睛閉著，就聽到剎車聲，就撞上了」（均見台灣桃園地方法院檢察署
      八十八年度相字第一七五七號卷內第九、十頁），顯然證人羅孟華於車禍發生
      時係閉著眼睛，其就被告車速為七十公里之說法，純係其個人之估算或感覺，
      並非親眼目睹被告儀表板上之車速數據，尚不得遽採。其次，車禍發生後，由
      現場照片及附圖雖可從被告自用小客車跨停在分向限制線（即雙黃線）上，進
      而推認被告跨越雙黃線行駛，然如前述，被害人張進春駕駛之車輛係侵入來車
      即被告行駛之北上內側車道內，倘被告未跨越雙黃線行駛而係完全行車於內側
      車道內，兩車仍不可避免將發生撞擊，且所生之損害恐更加嚴重，是以，被告
      跨越雙黃線行駛雖有違規定，然與本件車禍發生並無因果關係，顯非車禍肇事
      之原因，已堪認定。從而，台灣省竹苗區車輛行車事故鑑定委員會前開鑑定意
      見，尚有未洽之處，並不可取。
（五）另新竹縣警察局新埔分局雖以前述（九十一）埔警交字第三九四四號函覆稱：
      經測試結果，本件車禍地點如係行駛於上坡路段，約二十公尺內可作處理（該
      函文記載三十公尺應係誤載，此由所附之道路概況、照片部分均記載二十公尺
      得以推知）。惟查，本件被告與被害人張進春係各自駕駛自用小客車對向行駛
      ，而依道路交通事故調查報告表所示，該肇事現場路段速限為六十公里，再依
      汽車行駛距離及反應距離一覽表之數據推算，時速六十公里時駕駛人所需之反
      應距離為十二點四八公尺，被告及被害人張進春係對向行駛，故被告及被害人
      張進春均需要二十四點九六公尺之距離，始得反應並採取閃避或煞車等措施。
      是以，在二十公尺之距離內，實無可能期待被告有所反應並採取有效防免車禍
      發生之措施。
（六）至於被害人張進春之家屬甲○○指稱被告疑似超車，致發生本件車禍，故現場
      留有相當長之煞車痕一節。由附圖及現場照片所示，車禍現場北上車道之右方
      ，確留有右斜方向、長五點九八公尺之煞車痕，惟該煞車痕在被害人張進春駕
      駛之ＪＷ－０七０七號自用小客車右方，而被告駕駛之Ｚ八－七一二五號自用
      小客車則停駛於ＪＷ－０七０七號自用小客車之左下方，由此三者之位置以觀
      ，該煞車痕應係另不明車輛所留下，被告駕駛之Ｚ八－七一二五號自用小客車
      倘欲超越該不明車輛，則嗣後與被害人張進春之ＪＷ－０七０七號自用小客車
      相撞時，被告之自用小客車應係左前方與被害人張進春自用小客車之左前方發
      生撞擊，然此與卷附照片兩車車頭完全損毀、顯係兩車正前方互相對撞之事實
      不符，是被害人家屬甲○○此揭懷疑，尚無確切證據足資證明。
（七）綜上事證，本件車禍發生之原因，應係被害人張進春於夜間駕駛自用小客車，
      行經劃有分向限制線路段侵入來車道，且查無積極證據足以證明被告有何超速
      情事，又被告跨越雙黃線行駛雖有違規定，然被害人張進春駕駛之車輛因已侵
      入被告行駛之北上內側車道內，縱使被告未跨越雙黃線行駛，兩車仍不可避免
      將發生撞擊，足見被告跨越雙黃線行車與本件車禍之發生，並無因果關係存在
      ，況且，復查無其他積極證據足資佐證以當時之車距，可以期待被告能有所反
      應並採取有效防免之措施，是以，尚難僅憑被害人張進春、謝秋雲發生死亡結
      果，遽認被告對於被害人張進春、謝秋雲之死亡有何能注意而不注意之過失責
      任。被告所為核與刑法第二百七十六條第一項過失致人於死罪之犯罪構成要件
      有間。此外，復查無其他積極證據足資認定被告確有公訴人所認罪嫌，應認不
      能證明被告確有犯罪，根據上開最高法院判例意旨、及「罪證有疑，利於被告
      」之證據法則及相關說明，本院自應依法諭知被告無罪之判決，以免冤抑。
六、依刑事訴訟法第三百零一條第一項，判決如主文。
本案經檢察官林佳穎到庭執行職務。
中      華      民      國    九十一    年      八      月      十六    日
                              臺灣新竹地方法院刑事第一庭
                                  法  官  李  珮  瑜
右正本證明與原本無異。
如不服本判決，應於送達後十日內向本院提出上訴狀（應附繕本），上訴於台灣高等
法院。
                                  書記官  龔  紀  亞
中      華      民      國    九十一    年      八      月      十六    日
